ACORDAO-COMPLETO-2319606

ACÓRDÃO 4798/2019 ATA 21/2019 - PRIMEIRA CÂMARA

VISTA, relatada e discutida essa tomada de contas especial, instaurada pela Fundação Cultural Palmares (FCP) vinculada ao Ministério da Cidadania, em desfavor da Guarda de Marujos de São Benedito e de José Luiz dos Reis, seu presidente, em razão da apresentação de documentação insuficiente para comprovar a regular aplicação dos recursos repassados à entidade, por meio do Convênio Siafi 701943/2008, cujo objeto foi a realização do 4º Festival Itabirano de Artes Negras (FIAN) ;
ACORDAM os Ministros do Tribunal de Contas da União, reunidos em sessão da 1ª Câmara, ante as razões expostas pelo Relator, em:
9.1. considerar revéis José Luiz dos Reis, Evaldo Mendes de Araújo e a Guarda de Marujos de São Benedito, para todos os efeitos, com fundamento no art. 12, § 3º, da Lei 8.443/1992, dando-se prosseguimento ao processo;
9.2. julgar irregulares as contas de José Luiz dos Reis, Magna Cipriana dos Santos Silva e da Guarda de Marujos de São Benedito, com fundamento nos arts. 1º, inciso I, 16, III, "b" e "c" e § 2º, 19 e 23, III, da Lei 8.443/1992, e condená-los, em regime de solidariedade, ao pagamento da quantia a seguir especificada, com a fixação do prazo de quinze dias, a contar da notificação, para que comprovem, perante o Tribunal (art. 214, inciso III, alínea "a", do Regimento Interno do TCU) , o recolhimento da dívida à Fundação Cultural Palmares, atualizada monetariamente e acrescida dos juros de mora, calculados a partir das datas discriminadas, até a data do recolhimento, na forma prevista na legislação em vigor:
	DATA
	VALOR (R$) 

	10/3/2009
	100.000,00

9.3. aplicar aos responsáveis, a seguir discriminados, a multa individual prevista no art. 57 da Lei 8.443/1992, nos valores especificados, com a fixação do prazo de quinze dias, a contar das notificações, para comprovarem, perante o Tribunal (art. 214, inciso III, alínea "a", do Regimento Interno) , o recolhimento da dívida ao Tesouro Nacional, atualizada monetariamente, desde a data do presente acórdão até a dos efetivos recolhimentos, se forem pagas após o vencimento, na forma da legislação em vigor:
	RESPONSÁVEL
	VALOR (R$) 

	José Luiz dos Reis
	R$ 50.000,00

	Magna Cipriana dos Santos Silva
	R$ 30.000,00

	Guarda de Marujos de São Benedito
	R$ 50.000,00

9.4. julgar irregulares as contas de Evaldo Mendes de Araújo, com fundamento nos arts. 1º, inciso I, 16, III, "b", 19 e 23, III, da Lei 8.443/1992;
9.5. aplicar a Evaldo Mendes de Araújo a multa individual prevista no artigo 58, inciso I, da Lei 8.443/1992, no valor de R$ 40.000,00, com a fixação do prazo de quinze dias, a contar das notificações, para comprovarem, perante o Tribunal (art. 214, inciso III, alínea "a", do Regimento Interno) , o recolhimento da dívida ao Tesouro Nacional, atualizada monetariamente, desde a data do presente acórdão até a dos efetivos recolhimentos, se forem pagas após o vencimento, na forma da legislação em vigor:
9.6. autorizar a cobrança judicial da dívida, caso não atendidas as notificações, nos termos do art. 28, II, da Lei 8.443/1992, c/c o art. 219, inciso II, do Regimento Interno do TCU;
9.7. encaminhar cópia desta deliberação ao Procurador-Chefe da Procuradoria da República no Estado de Minas Gerais, nos termos do art. 16, § 3º, da Lei 8.443/1992 c/c o art. 209, § 7º, do Regimento Interno do TCU, para adoção das medidas que entender cabíveis;
9.8. dar ciência desta deliberação à Fundação Cultural Palmares.

TOMADA DE CONTAS ESPECIAL. Convênio nº 701943/2008 (Siafi 701943), firmado entre o Ministério da Cultura e a Guarda de Marujos São Benedito

Primeira Câmara

Fundação Cultural Palmares (32.901.688/0001-77).

3. Interessados/Responsáveis:
3.1. Interessados: Fundação Cultural Palmares (32.901.688/0001-77); Ministério da Cultura (extinto) Atual Ministério da Cidadania
3.2. Responsáveis: Edvaldo Mendes Araújo (XXX.704.105-XX); Guarda de Marujos São Benedito (21.611.660/0001-89); José Luiz dos Reis (XXX.662.986-XX); Magna Cipriana dos Santos Silva (XXX.529.956-XX).

13.1. Ministros presentes: Benjamin Zymler (na Presidência), Walton Alencar Rodrigues (Relator) e Vital do Rêgo.
13.2. Ministro-Substituto convocado: Marcos Bemquerer Costa.
13.3. Ministro-Substituto presente: Augusto Sherman Cavalcanti.

ACORDAO-COMPLETO-2408818

Acórdão 6655/2020 - Primeira Câmara

WALTON ALENCAR RODRIGUES

Adoto, como relatório, a instrução da então Secretaria de Controle Externo no Estado de Minas Gerais (Secex/MG) (peça 63) , cujas avaliações e proposta de encaminhamento contaram com a anuência dos respectivos dirigentes (peças 64 e 65) 
Transcrevo a instrução a seguir, in verbis:
"INTRODUÇÃO 
1.	Cuidam os autos de tomada de contas especial instaurada pelo Ministério da Cultura - Fundação Cultural Palmares, em desfavor da Guarda de Marujos São Benedito e do Sr. José Luiz dos Reis, presidente desde 12/9/2005, em razão da insuficiência da documentação apresentada a título de prestação de contas do Convênio Siconv 701943/2008 (peça 1, p. 161-187) , celebrado com a Guarda de Marujos São Benedito, com o objetivo de realizar o 4º Festival Itabirano de Artes Negras, entre 24/12/2008 e 30/6/2009, para comprovar a regularidade da aplicação dos recursos. 
HISTÓRICO 
2.	Conforme disposto na cláusula terceira do termo de convênio, foi previsto o valor de        R$ 125.000,00 para a execução do objeto, dos quais R$ 100.000,00 seriam repassados pelo concedente e R$ 25.000,00 corresponderiam à contrapartida (peça 1, p. 167) . 
3.	Os recursos federais foram repassados em parcela única, mediante a Ordem Bancária 2009OB800169, no valor de R$ 100.000,00, emitida em 10/03/2009. Os recursos foram creditados na conta específica 5934, da agência 0119, da Caixa Econômica Federal (peça 1, p. 251) . 
4.	O ajuste vigeu no período de 24/12/2008 a 30/6/2009 (peça 1, p. 169) , tendo o prazo final para a apresentação da prestação de contas expirado em 30/7/2009, em conformidade com a cláusula décima terceira - da prestação de contas (peça 1, p. 177-179) , que estabelece o prazo de 30 dias após o termo final de vigência para prestação de contas. 
5.	A instauração da presente Tomada de Contas Especial foi materializada pela apresentação de documentos insuficientes para que a área técnica da Fundação Cultural Palmares pudesse atestar a devida execução do objeto conveniado, conforme apontado no Parecer Financeiro 31/2014 (peça 1, p. 388-394) , de onde se extrai: 
5.1.	A prestação encaminhada constava de: Relatório de Cumprimento do Objeto, cartaz e folder do evento realizado, matérias veiculadas na imprensa sobre o evento, declaração de realização dos objetivos, cópia do Plano de Trabalho, cópia do Termo de Convênio e do Termo Aditivo, Relatório de Execução de Receita e Despesa, Relação de Pagamentos Efetuados, cópia das notas fiscais e dos cheques, cópia dos extratos bancários de conta corrente e declaração de guarda dos documentos contábeis. 
6.	Em 12/6/2010, por meio do Parecer 19/2010 (peça 1, p. 366-370) , o concedente se pronunciou quanto à execução física do convênio, considerando o objeto do convênio cumprido a contento. 
7.	A análise financeira da prestação de contas, por meio do Parecer Financeiro 23/2014/CCONV (peça 1, p. 376-382) , de 22/4/2014, resultou nas seguintes constatações - para as quais não houve manifestação por parte da associação convenente: 
a) ausência de inserção da prestação de contas no sistema Siconv; 
b) falta de documentos referentes: I) aos critérios utilizados na contratação das apresentações do evento; II) ao tipo de procedimento licitatório utilizado; III) aos termos de homologação e adjudicação da licitação; IV) à fundamentação legal, nos casos de dispensa de licitação; 
c) ausência de detalhamento das despesas relativas às notas fiscais 1132, 1128, 1129, 1130 e 1131, todas emitidas pela empresa Lay-Out Promoções e Eventos - EPP. 
8.	Da análise dos autos, verificou-se que foi dada oportunidade de defesa ao agente responsabilizado, em obediência aos princípios constitucionais que asseguram o direito ao contraditório e à ampla defesa, tendo em vista as notificações expedidas (peça 1, p. 372-374, 384- 386; peça 2, p. 10-14) . No entanto, o respectivo responsável manteve-se silente e também não recolheu o montante devido aos cofres da Fazenda Pública, razões pelas quais sua responsabilidade foi mantida (peça 2, p. 61) . 
9.	No Relatório de Tomada de Contas Especial 7/2014 (peça 2, p. 49-63) , a responsabilidade pelo dano causado ao erário foi atribuída ao Sr. José Luiz dos Reis, presidente da entidade à época dos fatos (peça 2, p. 51) , em razão de irregularidades na documentação exigida para a prestação de contas. Apurou-se como prejuízo o valor original de R$ 100.000,00, que, atualizado monetariamente e acrescido de juros legais de mora, no período de 10/3/2009 a 10/10/2014, atingiu a importância de R$ 184.983,61 (peça 2, p. 12) . A inscrição em conta de responsabilidade, no SIAFI, foi efetuada mediante a Nota de Lançamento 2014NL000274, de 7/11/2014 (peça 2, p. 33) . 
10.	A presente tomada de contas especial foi encaminhada à Controladoria-Geral da União que emitiu o Relatório de Auditoria 1019/2015 (peça 2, p. 109-112) e certificou a irregularidade das contas (peça 2, p. 114) . O Ministro da Cultura João Caldeira Brant Monteiro de Castro atestou haver tomado conhecimento das conclusões do Controle Interno por meio do Pronunciamento Ministerial à peça 2, p. 123. 
11.	Segundo o concedente, os documentos constantes dos autos comprovam formalmente a execução do objeto, conforme Parecer Técnico 19/2010 (peça 1, p. 368-370) , mas não permitem concluir acerca da correta aplicação dos recursos repassados conforme o Parecer Financeiro 23/2014/CCONV (peça 1, p. 376-382) . Esta Unidade Técnica acompanhou o entendimento da CGU e encaminhou proposta de rejeição das contas da entidade e do seu respectivo presidente, com condenação solidária em débito pelo valor total dos recursos repassados.
12.	Após análise, esta Unidade Técnica propôs a citação dos responsáveis, sendo, então, promovidas as citações do Sr. José Luiz dos Reis, mediante os Ofícios 212 e 213/2016 (peças 6 e 7) , e da Guarda de Marujos São Benedito, mediante o Ofício 211/2016 (peça 8) , todos datados de 11/2/2016. 
13.	Apesar de os responsáveis terem tomado ciência dos expedientes que lhes foram encaminhados, conforme atestam os avisos de recebimento (AR) que compõem as peças 10 e 11, verifica-se que não atenderam a citação e não se manifestaram quanto às irregularidades verificadas. 
14.	O Ministro Relator, Ministro Walton Alencar Rodrigues, discordou da proposta de encaminhamento que lhe foi sugerida, por entender que nem mesmo a execução física do objeto restara comprovada nos autos. Em atendimento ao Despacho do Relator, o processo retornou a esta unidade para realização de diligência junto ao órgão concedente, exame da documentação apresentada, acrescendo-se à relação jurídica a responsabilidade dos beneficiários dos pagamentos efetuados, caso se concluísse total ou parcialmente pelas irregularidades das despesas e, se fosse o caso, realização de novas citações e/ou audiências (peça 18) . 
15.	Em cumprimento ao Despacho do Diretor da Diedu/Secex-MG (peça 20) , foi promovida a diligência recomendada pelo Exmo. Ministro Relator à Fundação Cultural Palmares para solicitar a documentação integral da prestação de contas e os documentos complementares acerca da execução física e financeira do objeto do Convênio Siconv 701943/2008, mediante o Ofício 0421/2017, de 23/3/2017 (peça 21) . 
16.	A entidade tomou conhecimento da diligência (peça 22) e, em resposta, encaminhou os documentos constantes das peças 26-29, relativos à prestação de contas do convênio, dos quais são extraídas as conclusões a seguir. 
16.1.	Quanto à execução física, foram apresentados os documentos mencionados pelo concedente, dentre os quais não constam os correspondentes a processos licitatórios, contratos com prestadores de serviços e termos de adjudicação e homologação (peça 29, p. 1-7) , indicando a não realização desses procedimentos, bem como deixou-se de especificar os beneficiários de cachês artísticos, de participantes de oficinas, das diárias pagas, do produtor e do assistente de produção. Os pagamentos foram efetuados a empresas intermediárias. 
16.2.	Os elementos constantes dos autos indicam que não foi apresentada a documentação relativa a processos licitatórios, contratos, termos de adjudicação e homologação, denotando a não realização desses procedimentos.
16.3.	As matérias publicadas na impressa acerca do evento, e que instruem a prestação de contas, mencionam a realização do 5º FIAN e não do 4º FIAN, objeto do convênio 701943/2008, indicando que as dificuldades ocorridas na implantação do Siconv e atrasos no repasse de recursos impediram o apoio ao 4º FIAN, que ocorreu em 2008, e só possibilitaram o apoio ao 5º festival, ocorrido em 2009.
16.4.	A decisão de aprovar o apoio ao 5º festival ocorreu intempestivamente, após a sua realização, implicando um esforço de adaptação do Plano de Trabalho e, posteriormente, dos comprovantes de execução, aos fatos já ocorridos. Por esse motivo, os documentos relativos à celebração do ajuste, plano de trabalho e prestação de contas apresentaram diversas incoerências.
16.5.	Com a aprovação pela Fundação Cultural Palmares de alteração do detalhamento do objeto que, em vez de shows específicos, passou a prever despesas genéricas com cachês musicais nacional/local e cachês teatrais, eliminou-se a necessidade de que os artistas que se apresentaram coincidissem com aqueles programados quando da proposição inicial do convênio. Daí decorre a ausência de detalhamento dos beneficiários nas notas fiscais emitidas pela empresa Lay Out. 
16.6.	Como a alteração do Plano de Trabalho teve seu foco na generalização dos eventos, foram mantidas as menções ao 4º FIAN como destinatário dos serviços conveniados. Desse modo, nas notas fiscais emitidas pelos prestadores de serviços, a discriminação do serviço realmente prestado no âmbito do 5º FIAN, teve de ser adequada ao escopo do convênio 701943/2008, e registrá-lo como relativo ao 4º festival.  
17.	Constata-se, assim, que ficou caracterizado o desvio de objeto, mas não de finalidade, o que poderia resultar em proposta de julgamento pela regularidade com ressalvas das contas. Porém, a situação não foi devidamente explicitada, formalmente, e os documentos relativos à execução deixaram de refletir adequadamente a realidade e as inconsistências verificadas impediram a compreensão exata dos fatos ocorridos e a aprovação da execução física do objeto conveniado. 
18.	No que tange à execução financeira, foram apresentados os seguintes documentos (peça 29, p. 8-71) : Plano de Trabalho aprovado, Plano Básico de Divulgação, cópia do Termo de Convênio e Termo Aditivo, Relação de Pagamentos, cópia dos cheques emitidos contra a conta específica do convênio, Notas Fiscais relativas a todos os pagamentos efetuados, contendo o número do convênio e com o carimbo de recibo firmado pelo fornecedor, bem como o extrato da conta específica do convênio. 
19.	A análise dos documentos apresentados indica que todas as despesas efetuadas estão amparadas em notas fiscais e estas correspondem aos cheques emitidos que, por sua vez, esgotam a totalidade dos recursos em valores originais, visto que não foram aplicados no mercado financeiro. Todavia, contêm menção ao 4º FIAN como destinatário dos serviços prestados.
20.	Outras impropriedades nos documentos apresentados denotam o descumprimento de normas de efetivação e de comprovação dos gastos, em especial o estabelecido no art. 50, § 2, incisos I e II, da Portaria Interministerial 127/2008, cabendo destacar: 
20.1.	Em primeiro lugar, constata-se que todos os pagamentos foram efetuados por meio de cheque, contrariando o disposto no art. 50 da citada Portaria Interministerial 127/2008. 
20.2.	A seguir, verifica-se que não foi apresentado o detalhamento das despesas relativas às notas fiscais 1132, 1128, 1129, 1130 e 1131, todas emitidas pela empresa Lay-Out Promoções e Eventos - EPP, vez que se referem ao pagamento de cachês artísticos, cachês teatrais, oficinas culturais e criação de anúncios, spots promocionais, objetos genéricos destinados a abrigar despesas não definidas previamente. 
20.3.	Por fim, constata-se a execução de atos de gestão, próprios do presidente da entidade, por terceiros que não o Sr. José Luiz dos Reis, presidente da GMSB desde 12/9/2005, conforme dados constantes do Cadastro Nacional de Pessoa Jurídica, da Receita Federal (peça 3, p.7) . 
20.3.1.	Grande parte dos documentos que compõem a prestação de contas foi firmada pela Sra. Magna Cipriana dos Santos Silva, informada como presidente, em exercício, sem qualquer comprovação dessa condição. Mencionada Presidente, em exercício, assinou o Relatório de Cumprimento do Objeto (peça 28, p. 149) , Declaração de que os objetivos do Convênio foram realizados (peça 29, p. 7) , a Relação de Pagamentos (peça 29, p. 22) , e todos os cheques emitidos contra a conta específica do convênio (peça 29, p. 23-66) . 
21.	Verificado que a demonstração de despesas apresentada é insuficiente para comprovar a regularidade da execução do convênio, sugeriu-se que a presidente, em exercício, Sra. Magna Cipriana dos Santos Silva, deveria responder pela irregular aplicação dos recursos do Convênio Siconv 701943/2008, solidariamente com o Sr. José Luiz dos Reis e a entidade beneficiária Guarda de Marujos São Benedito. 
22.	Em atenção ao Despacho do Exmo. Ministro Relator, no que pertine aos beneficiários dos pagamentos efetuados, não obstante se conclua pela irregularidade da execução das despesas, não há indícios nos autos de que tenham deixado de prestar os serviços pelos quais foram pagos e, portanto, não foram incluídos no rol de responsáveis. 
23.	Por fim, cumpre destacar que as falhas também ocorreram no âmbito do Ministério da Cultura e tiveram reflexo na execução do convênio. A título de exemplo, cita-se a demora na efetivação das duas prorrogações de ofício do prazo de vigência, autorizadas em 31/12/2008 e 13/3/2009, decorrentes de atrasos no repasse de recursos que resultaram, até mesmo, em prorrogação do convênio após a extinção do ajuste principal, ocorrida em 7/1/2009, a despeito do parecer desfavorável da Procuradoria-Geral Federal (peça 28, p. 112-117) , elaborado com base na Orientação Normativa AGU 3, de 1/4/2009, do qual reproduzimos o seguinte trecho: A cronologia dos fatos, a documentação que instrui o feito e os trechos da Nota Técnica nº 27/2009 comprovam que, no interregno de 07/01/2009 a 18/03/2009, não houve prorrogação do convênio, eis que, conforme demonstrado, o primeiro termo aditivo decorreu da prorrogação de "oficio", determinada no dia 31/12/2008, estipulando o término do convênio em 06/01/2009², enquanto a segunda prorrogação "de oficio" somente foi autorizada em 13 de março de 2009³. Resta, então evidente e inconteste que houve um interregno de três meses e dezessete dias entre a primeira prorrogação de oficio e a segunda, também de "oficio". 
23.1.	Por oportuno, cabe registrar que "a jurisprudência desta Corte de Contas se consolidou ao longo do tempo no sentido de considerar irregular o aditamento feito após o término da vigência contratual, ainda que amparado em um dos motivos do art. 57, § 1º, da Lei nº 8.666, de 1993, uma vez que o contrato original estaria formalmente extinto, de sorte que não seria juridicamente cabível a sua prorrogação ou a continuidade da sua execução (Acórdãos 66/2004, 1717/2005, 216/2007, 1335/2009, 1936/2014 e 2143/2015, todos do Plenário do TCU) ", conforme consignado no Acórdão 8261/2016-TCU-Segunda Câmara. 
23.2.	Constata-se, ainda, que os prazos fixados pelo concedente, desde a formalização do convênio, no qual foi estabelecido o prazo de vigência de 6 dias, mostraram-se, todos eles, insuficientes para a correta aplicação dos recursos, conforme exigido no art. 30, inciso V, da Portaria Interministerial 127/2008. 
23.3.	Também merece menção, a inconsistência da data (22/6/2009) em que o servidor da FCP sugeriu à administração da instituição aprovar a proposta da GMSB para iniciar o evento no mês de junho de 2009 (peça 28, p. 139-140) , quando o 5º FIAN já havia terminado (peça 29, p. 1) , denotando uma tentativa ineficaz de se criar um suporte para aceitação do citado evento como objeto do convênio Siconv 701943/2008. 
23.4.	Desse modo, foi proposto ouvir em audiência o então Presidente da Fundação Cultural Palmares, Sr. Edvaldo Mendes Araújo, para que apresentasse suas justificativas acerca da celebração de aditivo após a extinção do ajuste principal, ocorrida em 7/1/2009, a despeito do parecer contrário da Procuradoria-Geral Federal, elaborado com base na Orientação Normativa AGU 3, de 1/4/2009, bem como pela firmatura de termos aditivos com fixação de prazo insuficiente para execução do objeto, impossibilitando a correta aplicação dos recursos conveniados. 
EXAME TÉCNICO 
24.	 Em cumprimento ao Despacho do Diretor da Diedu/Secex-MG (peça 35) , foi promovida a citação da Guarda de Marujos São Benedito, bem como dos Srs. José Luiz dos Reis e Magna Cipriana dos Santos Silva, mediante os Ofícios 1856/2017, 400/2018 e 1859/2017 (peças 37, 57 e 38) , respectivamente. 
25.	Efetuou-se, ainda, a audiência do Sr. Edvaldo Mendes Araújo, por meio do Ofício 401/2018 (peça 56) , datado de 26/2/2018.  
26.	A Sra. Magna Cipriana dos Santos Silva tomou ciência do ofício que lhe foi remetido, conforme documento constante da peça 42, tendo apresentado suas alegações de defesa, conforme documentação integrante da peça 49.  
27.	A responsável, que respondia pela presidência, em exercício, da Guarda de Marujos São Benedito, foi ouvida em decorrência das irregularidades: 
a) desvio de objeto, tendo em vista que, conquanto os documentos de prestação de contas se refiram ao 5º Festival Itabirano de Artes Negras, o objeto do convênio diz respeito ao 4º Festival Itabirano de Artes Negras; 
b) os documentos pertinentes à execução financeira e à prestação de contas foram firmados pela Sra. Magna Cipriana dos Santos Silva, CPF: XXX.529.956-XX, na qualidade de presidente, em exercício, da Guarda de Marujos São Benedito, sem que fosse comprovada, no entanto, essa condição de representante da entidade beneficiária dos recursos federais transferidos; 
c) ausência de inserção de documentos da prestação de contas no sistema Siconv; 
d) falta de documentos referentes: 
d.1) aos critérios utilizados na contratação das apresentações do evento; 
d.2) ao tipo de procedimento licitatório utilizado; 
d.3) aos termos de homologação e adjudicação da licitação; 
d.4) à fundamentação legal, nos casos de dispensa de licitação; 
e) ausência de detalhamento das despesas relativas às notas fiscais 1132, 1128, 1129, 1130 e 1131, todas emitidas pela empresa Lay-Out Promoções e Eventos - EPP, no que se refere aos beneficiários dos referidos pagamentos.
Alegações de defesa da Sra. Magna Cipriano dos Santos Silva (peça 49) 
28.	A responsável concentrou sua defesa na alegação de que não pode ser declarada devedora solidária por não deter qualquer vínculo de responsabilidade com a entidade Guarda de Marujos São Benedito na data indicada do Convênio, conforme se comprova por meio da ata da assembleia geral da entidade que elegeu e deu posse à diretoria e responsáveis pela entidade no biênio 2007/2009 (anexou cópia) .
28.1.	Acrescentou que, de acordo com o estatuto da entidade (cópia anexa) , ela só poderia figurar como presidente em exercício caso fosse determinado em ata ou qualquer outro documento que anulasse os atos da posse. 
Análise das alegações de defesa
29.	Constata-se de plano que a responsável alega não haver mantido vínculo de responsabilidade com a entidade, mas não contesta a autenticidade dos documentos que continham a sua assinatura. Assim, inexistindo competência para representar a entidade, também não poderia admiti-la para emitir cheques e outros documentos em seu nome.
29.1.	Constatou-se que grande parte dos documentos que compõem a prestação de contas foi firmada pela Sra. Magna Cipriana dos Santos Silva, informada como presidente, em exercício. Foram por ela assinados o Relatório de Cumprimento do Objeto (peça 28, p. 149) , Declaração de que os objetivos do Convênio foram realizados (peça 29, p. 7) , a Relação de Pagamentos (peça 29, p. 22) , e todos os cheques emitidos contra a conta específica do convênio (peça 29, p. 23-66) . Assim, ela exerceu atos de gestão para os quais não detinha competência.
29.2.	Ao deixar de comprovar sua condição de representante da entidade, sem poder para responder por ela, a suposta gestora não descaracterizou os indícios de irregularidade na execução das despesas realizadas, tampouco esclareceu o seu vínculo com a associação e a razão da existência de tais documentos com a sua assinatura. 
29.3.	Desse modo, ainda que se acate a execução física do objeto, a jurisprudência desta Corte é no sentido de que a mera execução física do objeto ou de parte dele, por si só, não comprova que os recursos foram aplicados corretamente, cabendo ao responsável demonstrar o nexo causal entre os recursos que lhe foram repassados e os documentos idôneos de despesas referentes à execução, tais como notas de empenho, recibos, notas fiscais, extratos bancários, de forma que seja possível confirmar que determinada obra foi executada com os recursos transferidos. 
29.4.	Esse entendimento fundamenta-se no dever de prestar contas, previsto no parágrafo único do art. 70 da Constituição Federal, bem como em outros normativos infraconstitucionais, como o Decreto-Lei 200/1967. Nesse sentido é o teor dos Acórdãos 2.024/2016-TCU-2 a Câmara, 1.449/2016- TCU-2ª Câmara, 11.236/2015-TCU-2ª Câmara, 11.222/2015-TCU-2ª Câmara e 7.612/2015-TCU-1ª Câmara. 
29.5.	Em consequência, as alegações de defesa devem ser rejeitadas, propondo-se a irregularidade das contas da responsável.
Análise da revelia da Guarda de Marujos São Benedito, do Sr. José Luiz dos Reis e do Sr. Edvaldo Mendes Araújo
30.	Apesar de o Sr. José Luiz dos Reis e o representante da Guarda de Marujos São Benedito terem tomado ciência dos expedientes que lhes foram encaminhados, conforme atestam os avisos de recebimento (AR) que compõem as peças 59 e 41, não atenderam a citação e não se manifestaram quanto às irregularidades verificadas. O Sr. Edvaldo Mendes Araújo tomou ciência dos expedientes a ele dirigidos (peças 58 e 62) e solicitou prorrogação do prazo para apresentação de suas razões de justificativa (peça 61) , permanecendo silente, todavia.
30.1.	Ao não apresentarem suas defesas, os responsáveis deixaram de produzir prova da regular aplicação dos recursos sob sua responsabilidade, em afronta às normas que impõem aos gestores públicos a obrigação legal de, sempre que demandados pelos órgãos de controle, apresentar os documentos que demonstrem a correta utilização das verbas públicas, a exemplo do contido no art. 93 do Decreto-Lei 200/67: "Quem quer que utilize dinheiros públicos terá de justificar seu bom e regular emprego na conformidade das leis, regulamentos e normas emanadas das autoridades administrativas competentes."
30.2.	Os elementos constantes dos autos, trazem informações acerca da execução do convênio, indicando que, no que tange à execução física, não foi apresentada a documentação relativa a processos licitatórios, contratos, termos de adjudicação e homologação, denotando a não realização desses procedimentos.
30.3.	Ademais, indicam que as dificuldades ocorridas na implantação do Siconv e atrasos no repasse de recursos impediram o apoio ao 4º FIAN, que ocorreu em 2008, e só possibilitaram o apoio ao 5º festival, ocorrido em 2009.
30.4.	A decisão de aprovar o apoio ao 5º festival ocorreu intempestivamente, implicando um esforço de adaptação do Plano de Trabalho e, posteriormente, dos comprovantes de execução, aos fatos já ocorridos o que resultou em diversas inconsistências na documentação do convênio e a ausência de detalhamento dos beneficiários nas notas fiscais emitidas pela empresa Lay Out. 
30.5.	Foi, assim, constatado que ficou caracterizado o desvio de objeto, mas não de finalidade, o que poderia resultar em proposta de julgamento pela regularidade com ressalvas das contas. Porém, a situação não foi devidamente explicitada, formalmente, e os documentos relativos à execução deixaram de refletir adequadamente a realidade, apresentando inconsistências que impediram a compreensão exata dos fatos ocorridos e a aprovação da execução física do objeto conveniado
30.6.	No que tange à execução financeira, a análise dos documentos apresentados demonstra que todas as despesas efetuadas estão amparadas em notas fiscais e estas correspondem aos cheques emitidos que, por sua vez, esgotam a totalidade dos recursos em valores originais, visto que não foram aplicados no mercado financeiro. Todavia, contêm menção ao 4º FIAN como destinatário dos serviços prestados.
30.7.	Outras impropriedades nos documentos apresentados denotam o descumprimento de normas de efetivação e de comprovação dos gastos: pagamentos efetuados por meio de cheque; ausência de detalhamento das despesas relativas às notas fiscais 1132, 1128, 1129, 1130 e 1131, referentes ao pagamento de cachês artísticos e teatrais; e a execução de atos de gestão da GMSB por pessoa não credenciada (analisada no item anterior) .
30.8.	Verificou-se, assim, que a demonstração de despesas apresentada é insuficiente para comprovar a regularidade da execução do convênio e que a Sra. Magna Cipriana dos Santos Silva, deve responder pela irregular aplicação dos recursos do Convênio Siconv 701943/2008, solidariamente com o Sr. José Luiz dos Reis e a entidade beneficiária Guarda de Marujos São Benedito. 
30.10.	Por fim, cumpre destacar que as falhas ocorridas no âmbito do Ministério da Cultura e tiveram reflexo na execução do convênio. A título de exemplo, cita-se a demora na efetivação das duas prorrogações de ofício do prazo de vigência, autorizadas em 31/12/2008 e 13/3/2009, decorrentes de atrasos no repasse de recursos que resultaram, até mesmo, em prorrogação do convênio após a extinção do ajuste principal, ocorrida em 7/1/2009, a despeito do parecer desfavorável da Procuradoria-Geral Federal (peça 28, p. 112-117) .
30.11.	Por oportuno, cabe registrar que "a jurisprudência desta Corte de Contas se consolidou ao longo do tempo no sentido de considerar irregular o aditamento feito após o término da vigência contratual, ainda que amparado em um dos motivos do art. 57, § 1º, da Lei nº 8.666, de 1993, uma vez que o contrato original estaria formalmente extinto, de sorte que não seria juridicamente cabível a sua prorrogação ou a continuidade da sua execução (Acórdãos 66/2004, 1717/2005, 216/2007, 1335/2009, 1936/2014 e 2143/2015, todos do Plenário do TCU) ", conforme consignado no Acórdão 8261/2016-TCU-Segunda Câmara. 
30.12.	Constata-se, ainda, que os prazos fixados pelo concedente, desde a formalização do convênio, no qual foi estabelecido o prazo de vigência de 6 dias, mostraram-se, todos eles, insuficientes para a correta aplicação dos recursos, conforme exigido no art. 30, inciso V, da Portaria Interministerial 127/2008. 
30.13.	Configurada a revelia dos responsáveis frente à citação/audiência deste Tribunal e inexistindo comprovação da boa e regular aplicação dos recursos transferidos, não resta alternativa senão dar seguimento ao processo proferindo julgamento sobre os elementos até aqui presentes, que conduzem à irregularidade de suas contas. 
30.14.	No tocante à aferição da ocorrência de boa-fé na conduta responsável, conforme determina o § 2º do art. 202 do Regimento Interno do TCU, em se tratando de processo em que a parte interessada não se manifestou acerca das irregularidades imputadas, não há elementos para que se possa efetivamente reconhecê-la, podendo este Tribunal, desde logo, proferir o julgamento de mérito pela irregularidade das contas, nos termos do § 6º do mesmo artigo do normativo citado (Acórdão 2064/2011-TCU-Primeira Câmara, Rel. Augusto Nardes; 6.182/2011-TCU-1ª Câmara, Rel. Weder de Oliveira; 4.072/2010-TCU-1ª Câmara, Rel. Valmir Campelo) . 
31.	Posto isso, em atenção ao Memorando-Circular 33/2014 - Segecex, especifica-se a constatação inerente ao ajuste em apreço, sintetizada no Anexo I desta instrução. 	
31.1.	Irregularidade: não comprovação da boa e regular aplicação dos recursos federais repassados, em razão da ausência de documentos exigidos na prestação de contas que impedem a formação de juízo quanto à regular execução físico-financeira do objeto do Convênio 701943/2008. 
31.2.	Situação encontrada: a Guarda de Marujos São Benedito, o seu presidente, Sr. José Luiz dos Reis, e a presidente, em exercício, Sra. Magna Cipriana dos Santos Silva, não apresentaram documentos suficientes que permitam concluir pela regularidade na aplicação dos recursos do Convênio 701943/2008, que se destinavam a realizar o 4º Festival Itabirano de Artes Negras, no período de 24/12/2008 a 30/6/2009. Também ocorreram falhas no âmbito da Fundação Cultural Palmares, que firmou termo aditivo após a extinção do convênio principal e estabeleceu cláusula de vigência inadequada para a correta execução do objeto. 
31.3.	Objeto: Convênio 701943/2008 (peça 1, p. 161-187) ; 
31.4.	Critérios: art. 37, caput c/c o art. 70, parágrafo único, da Constituição da República Federativa do Brasil, art. 93 do Decreto-lei 200/67, art. 66 do Decreto 93.872/1996, arts. 30 e 56 da Portaria Interministerial 127/2008 e cláusula segunda, inciso II, alíneas "a", "b", "d", "g", "i", "j", "k", "l", "n", "o", "p", cláusulas oitava e décima terceira do termo de convênio (peça 1, p. 161-187) , Orientação Normativa/AGU 03/2009; 
31.5.	Evidências: Parecer Financeiro 23/2014 (peça 1, p. 376-382) ; e Parecer Financeiro 31/2014 (peça 1, p. 388-394) , Relatório de Cumprimento do Objeto (peça 28, p. 149) , Declaração de que os objetivos do Convênio foram realizados (peça 29, p. 7) , a Relação de Pagamentos (peça 29, p. 22) , cheques emitidos contra a conta específica do convênio e respectivo extrato (peça 29, p. 23-66) ; 	
31.6.	Efeito potencial: impossibilidade de aferir a regularidade na aplicação dos recursos federais transferidos, por conseguinte, caracterizando o dano ao erário. 
31.7.	Responsáveis: a) Nome: Guarda de Marujos São Benedito, CNPJ 21.611.660/0001-89. Condutas: não comprovar a boa e regular aplicação dos recursos transferidos em razão da ausência de documentos exigidos na prestação de contas que impeçam a formação de juízo quanto à regular execução físico - financeira do objeto do Convênio 701943/2008; 
b) Nome: José Luiz dos Reis, presidente, CPF XXX.662.986-XX. Conduta: não comprovar a boa e regular aplicação dos recursos transferidos em razão da ausência de documentos exigidos na prestação de contas que impeçam a formação de juízo quanto à regular execução físico-financeira do objeto do Convênio 701943/2008; 
c) Nome: Magna Cipriana dos Santos Silva, CPF: XXX.529.956-XX. Conduta: realizar despesas com recursos do Convênio 701943/2008 e firmar documentos de prestação de contas, sem demonstrar sua capacidade jurídica para tanto, permitindo concluir pela regular execução físico-financeira do objeto do Convênio 701943/2008; 
d) Nome: Edvaldo Mendes Araújo, CPF: XXX.704.105-XX. Conduta: celebrou termo aditivo após a extinção do convênio principal e fixou prazos insuficientes para a correta execução do objeto.
31.8.	Proposta de encaminhamento: julgar irregulares as contas da Guarda de Marujos São Benedito, CNPJ 21.611.660/0001-89, do seu presidente, Sr. José Luiz dos Reis, CPF XXX.662.986-XX, da presidente, em exercício, Magna Cipriana dos Santos Silva, CPF 257.529.956- 04, bem como do Presidente da Fundação Cultural Palmares, Sr. Edvaldo Mendes Araújo, CPF XXX.704.105-XX. 
CONCLUSÃO 
32.	Em face da análise promovida nos itens 24-31 e respectivos subitens, propõe-se rejeitar as alegações de defesa apresentadas pela Sra. Magna Cipriana dos Santos Silva, uma vez que não foram suficientes para sanear as irregularidades a ela atribuídas. Desse modo, suas contas devem, desde logo, ser julgadas irregulares, nos termos do art. 202, § 6º, do Regimento Interno/TCU.
32.1	Diante da revelia do Srs. José Luiz dos Reis e Edvaldo Mendes Araújo, da Guarda de Marujos São Benedito, bem como da rejeição das alegações de defesa da Sra. Magna Cipriana dos Santos Silva e inexistindo nos autos elementos que permitam concluir pela ocorrência de boa-fé ou de outros excludentes de culpabilidade em suas condutas, propõe-se que suas contas sejam julgadas irregulares. 
32.3.	Ademais, que os responsáveis José Luiz dos Reis, Magna Cipriana dos Santos Silva e Guarda de Marujos São Benedito sejam condenados em débito, bem como que lhes seja aplicada a multa prevista no art. 57 da Lei 8.443/1992. Por fim, propõe-se que seja aplicada ao responsável Edvaldo Mendes Araújo a multa prevista no art. 58, I, da Lei 8.443/1992.
PROPOSTA DE ENCAMINHAMENTO
33.	Diante do exposto, submetemos os autos à consideração superior, propondo ao Tribunal:
a) com fundamento nos arts. 1º, inciso I, 16, inciso III, alíneas "b" e "c", e § 2º da Lei 8.443/1992 c/c os arts. 19 e 23, inciso III, da mesma Lei, e com arts. 1º, inciso I, 209, incisos II e III  e § 5º, 210 e 214, inciso III, do Regimento Interno, que sejam julgadas irregulares as contas dos Srs. José Luiz dos Reis, CPF XXX.662.986-XX, presidente da Guarda de Marujos São Benedito e Magna Cipriana dos Santos Silva, CPF XXX.529.956-XX, presidente, em exercício, da Guarda de Marujos São Benedito, e condená-los, em solidariedade, com a Associação Guarda de Marujos São Benedito, CNPJ 21.611.660/0001-89, ao pagamento da quantia a seguir especificada, com a fixação do prazo de quinze dias, a contar das notificações, para comprovarem, perante o Tribunal (art. 214, inciso III, alínea "a", do Regimento Interno) , o recolhimento da dívida aos cofres da Fundação Cultural Palmares, atualizada monetariamente e acrescida dos juros de mora, calculados a partir da data discriminada, até a data do recolhimento, na forma prevista na legislação em vigor.
	VALOR ORIGINAL (R$) 
	DATA DA OCORRÊNCIA

	100.000,00
	10/3/2009

Valor atualizado até 22/6/2018: R$ 240.804,53
b) aplicar aos Srs. José Luiz dos Reis, CPF XXX.662.986-XX, Magna Cipriana dos Santos Silva, CPF XXX.529.956-XX, e à Associação  Guarda de Marujos São Benedito, CNPJ 21.611.660/0001-89, individualmente, a multa prevista no art. 57 da Lei 8.443/1992 c/c o art. 267 do Regimento Interno, com a fixação do prazo de quinze dias, a contar das notificações, para comprovarem, perante o Tribunal (art. 214, inciso III, alínea "a", do Regimento Interno) , o recolhimento da dívida aos cofres do Tesouro Nacional, atualizada monetariamente desde a data do acórdão até a do efetivo recolhimento, se for paga após o vencimento, na forma da legislação em vigor;
c) com fundamento nos arts. 1º, inciso I, 16, inciso III, alínea "b", da Lei 8.443/1992 c/c os arts. 19, parágrafo único, e 23, inciso III, da mesma Lei, e com arts. 1º, inciso I, 209, inciso II, 210, § 2º, e 214, inciso III, do Regimento Interno, julgar irregulares as contas do Sr. Edvaldo Mendes Araújo, CPF XXX.704.105-XX, Presidente da Fundação Cultural Palmares;
d) aplicar ao Sr. Edvaldo Mendes Araújo, CPF , individualmente, a multa prevista no art. 58, inciso I, da Lei 8.443/1992 c/c o art. 268, inciso I, do Regimento Interno, fixando-lhe o prazo de 15 (quinze) dias, a contar da notificação, para comprovar, perante o Tribunal (art. 214, inciso III, alínea "a", do Regimento Interno) , o recolhimento da dívida aos cofres do Tesouro Nacional, atualizada monetariamente desde a data do presente acórdão até a do efetivo recolhimento; 
e) autorizar, desde logo, nos termos do art. 28, inciso II, da Lei 8.443/1992, a cobrança judicial das dívidas caso não atendidas as notificações;
f) autorizar, desde logo, com fundamento no art. 26, da Lei 8.443/1992 c/c o art. 217, do Regimento Interno do TCU, caso seja do interesse dos responsáveis, o parcelamento das dívidas em até 36 parcelas, incidindo, sobre cada uma, os encargos legais devidos, sem prejuízo de alertá-lo de que, caso opte por essa forma de pagamento, a falta de comprovação do recolhimento de qualquer parcela implicará o vencimento antecipado do saldo devedor, nos termos do art. 26, parágrafo único, e 59, da Lei 8.443/1992 c/c o art. 217, § 2º, do Regimento Interno do TCU; 
g) encaminhar cópia da deliberação ao Procurador-Chefe da Procuradoria da República em Minas Gerais, nos termos do § 3º do art. 16 da Lei 8.443/1992 c/c o § 7º do art. 209 do Regimento Interno do TCU, para adoção das medidas cabíveis; e comunicar-lhe que o relatório e o voto que a fundamentarem podem ser acessados por meio do endereço eletrônico www.tcu.gov.br/acordaos e que, caso haja interesse, o Tribunal pode enviar-lhe cópia desses documentos sem qualquer custo."   
O MP/TCU anuiu à proposta da unidade técnica, ressalvando apenas que a entidade privada que celebra convênio com a administração pública torna-se gestora pública ad hoc, pois recebe o múnus de executar um objeto com finalidade pública. Por conseguinte, por força do que dispõe o artigo 70, parágrafo único, da Constituição Federal, passa a recair sobre ela a obrigação pessoal de prestar contas ao poder público.
Por essa razão, o representante do Parquet especializado entende que a entidade Guarda de Marujos São Benedito também deve ter suas contas julgadas irregulares nesta tomada de contas especial.

Daniele Santos de Araújo, 28.633 (OAB/BA).

Subprocurador-Geral Lucas Rocha Furtado.

TOMADA DE CONTAS ESPECIAL. CONVÊNIO CELEBRADO ENTRE A FUNDAÇÃO CULTURAL PALMARES E A GUARDA DE MARUJOS SÃO BENEDITO, PARA A REALIZAÇÃO DO 4º FESTIVAL ITABIRANO DE ARTES NEGRAS. IRREGULARIDADES NA EXECUÇÃO DA AVENÇA. CONTAS IRREGULARES. DÉBITO. MULTAS.

TOMADA DE CONTAS ESPECIAL (TCE)

Secretaria de Controle Externo de Tomada de Contas Especial (SecexTCE).

Trata-se de tomada de contas especial instaurada pela Fundação Cultural Palmares (FCP) vinculada ao Ministério da Cultura, em desfavor da Guarda de Marujos de São Benedito e de José Luiz dos Reis, seu presidente, em razão da apresentação de documentação insuficiente para comprovar a regular aplicação dos recursos repassados à entidade, por meio do Convênio Siafi 701943/2008 (peça 1, p. 161-201) , cujo objeto foi a realização do 4º Festival Itabirano de Artes Negras (FIAN) , no período de 15 a 31 de dezembro de 2008 (peça 1, p.189) .
A vigência do ajuste foi inicialmente estabelecida para o período de 24 a 31/12/2008, tendo sido prorrogada duas vezes "de ofício" (peça 1, p. 217 e 260) e mais uma terceira vez, por meio do 1º termo aditivo ao convênio, para a derradeira data de 30/6/2009 (peça 1, p. 323-325 e 339) . 
Foram previstos R$ 125.000,00 para a execução do objeto, sendo R$ 25.000,00, à contrapartida da convenente e, R$ 100.000,00, de recursos federais, os quais foram repassados mediante uma única ordem bancária, emitida em 10/03/2009 (peça 1, p.251) .
A Fundação Cultural Palmares, por meio do Parecer Financeiro 23/2014/CCONV (peça 1, p. 376-382) , elencou as seguintes irregularidades, para as quais, o convenente não apresentou manifestação:
a) ausência de inserção da prestação de contas no sistema Siconv;
b) falta de documentos referentes: i) aos critérios utilizados na contratação das apresentações do evento; ii) ao tipo de procedimento licitatório utilizado; iii) aos termos de homologação e adjudicação da licitação; iv) à fundamentação legal, nos casos de dispensa de licitação;
c) ausência de detalhamento das despesas relativas às notas fiscais 1132, 1128, 1129, 1130 e 1131, todas emitidas pela empresa Lay-Out Promoções e Eventos - EPP.
A tomada de contas especial foi instaurada a fim de recompor o Erário.
O tomador de contas concluiu pela irregularidade das contas e ocorrência do dano no valor total dos recursos federais repassados (R$ 100.000,00) , sob a responsabilidade, em regime de solidariedade, da Guarda de Marujos de São Benedito e de seu presidente José Luiz dos Reis, conforme o Relatório de Tomada de Contas Especial 7/2014 (peça 2, p. 49-63) .
O Órgão de Controle Interno, por meio do Relatório, Certificado de Auditoria e Parecer do Dirigente 1019/2015 (peça 2, p. 109-114) , anuiu às conclusões do tomador de contas e certificou a irregularidade das contas, tendo o Ministro de Estado da Cultura declarado conhecer as conclusões emitidas por meio dos referidos documentos (peça 2, p. 123) .
No âmbito do TCU, a então Secretaria de Controle Externo no Estado de Minas Gerais (Secex/MG) promoveu a citação da entidade e de seu presidente, os quais permaneceram silentes, embora tenham tomado ciência dos respectivos expedientes.
Por meio da instrução, peça 14, a unidade técnica entendeu que os documentos constantes no processo eram suficientes para comprovar formalmente a execução do objeto da avença, conforme conteúdo do Parecer Técnico 19/2010 (peça 1, p. 366-370) ; porém, não possibilitavam concluir pela correta aplicação dos recursos repassados, de acordo com as conclusões consignadas no Parecer Financeiro 23/2014/CCONV (peça 1, p. 376-380) .
Propôs a rejeição das contas da entidade e do seu presidente, e a condenação de ambos, em regime de solidariedade, ao débito no valor do total dos recursos federais repassados.
Discordei do encaminhamento proposto, tendo em vista que não constavam, nos autos, documentos suficientes e necessários ao juízo de mérito cerca da regularidade física e financeira da execução do objeto do Convênio Siafi 701943/2008. As peças juntadas se restringiam às notas técnicas e aos procedimentos adotados pelo Ministério da Cultura, omitindo a documentação essencial das despesas.
Determinei, por meio do despacho, peça 18, o retorno deste processo à Secex/MG para que diligenciasse o concedente e obtivesse a prestação de contas integral, bem como, os documentos complementares acerca da execução física e financeira do objeto do Convênio Siafi 701943/2008; examinasse todo o material, acrescendo, à relação jurídica, eventuais beneficiários dos pagamentos efetuados, caso concluísse pela procedência total ou parcial das irregularidades, promovendo as necessárias citações e audiências.
Em atendimento à diligência do TCU (peça 21) , a FCP encaminhou o material constante das peças 26-29, referente à prestação de contas do convênio.
Após o exame dos documentos, a Secex/MG, por meio da instrução à peça 34, concluiu que:
os pagamentos foram efetuados a empresas intermediárias;
não foram apresentados processos licitatórios, contratos, termos de adjudicação e homologação, indicando que esses procedimentos não foram realizados; 
não foram discriminados os participantes de oficinas, os valores pagos ao produtor e ao assistente de produção, os beneficiários de cachês artísticos e das diárias;
as matérias publicadas na impressa acerca do evento mencionam a realização do 5º FIAN, realizado entre 15 e 21 de junho de 2009 (peça 29, p.1-6) , e, não, do 4º FIAN, que foi o objeto do Convênio Siafi 701943/2008, ocorrido antes da celebração do convênio, no período de 8 a 15 de junho 2008; 
houve decisão da FCP (concedente) aprovando o apoio ao 5º FIAN como objeto do Convênio Siafi 701943/2008, após a realização do evento, levando à adaptação do 5º FIAN como se fosse o evento proposto no ano anterior (4º FIAN) , já realizado com recursos de outras fontes;
com a alteração do objeto, ao invés de shows específicos, o plano de trabalho passou a prever despesas genéricas com cachês teatrais e musicais de artistas nacionais e locais, fato que gerou a ausência de detalhamento dos beneficiários dos pagamentos constantes das notas fiscais emitidas pela empresa Lay-Out Promoções e Eventos - EPP; 
no plano de trabalho, foram mantidas as menções ao 4º FIAN como objeto do convênio, de modo que, nas notas fiscais emitidas pelos prestadores de serviços, a descrição dos serviços prestados foi registrada como se vinculados ao 4º festival;
embora as despesas efetuadas estejam amparadas em notas fiscais e correspondam aos valores dos cheques emitidos, os documentos fiscais mencionam o 4º FIAN como objeto dos serviços prestados, e os pagamentos foram efetuados por meio de cheque, contrariando o disposto no art. 50 da Portaria Interministerial 127/2008;
não foi apresentado o detalhamento das despesas relativas às notas fiscais 1132, 1128, 1129, 1130 e 1131, emitidas pela empresa Lay-Out Promoções e Eventos - EPP;
vários documentos que compõem a prestação de contas do convênio (Relatório de Cumprimento do Objeto, peça 28, p. 149; declaração de que os objetivos do convênio foram realizados, peça 29, p. 7; Relação de Pagamentos, peça 29, p. 22; todos os cheques emitidos contra a conta específica do convênio, peça 29, p. 23-66) foram assinados por Magna Cipriana dos Santos Silva, como presidente em exercício da entidade, sem a comprovação de que ela ocupasse o cargo, conforme dados do Cadastro Nacional de Pessoa Jurídica, da Receita Federal (peça 3, p.7) ;
houve demora na efetivação das duas prorrogações "de ofício" do prazo de vigência do convênio, autorizadas em 31/12/2008 e 13/3/2009, ambas decorrentes de atrasos no repasse dos recursos federais;
a segunda prorrogação "de ofício" do convênio foi autorizada após a extinção da avença, ocorrida em 7/1/2009, e contrariou o parecer desfavorável à prorrogação emitido pela Procuradoria-Geral Federal (peça 28, p. 112-117) ;
 o concedente, desde a formalização do convênio, fixou prazos insuficientes para a correta aplicação dos recursos, conforme exigido no art. 30, inciso V, da Portaria Interministerial 127/2008, tendo em vista que, segundo o Plano de Trabalho inicial (peça 1, p. 189-199) , o evento objeto da avença estava previsto para ocorrer no período de 15 a 31/12/2008, sendo que o termo do convênio foi assinado em 24/12/2008 (peça 1, p. 187) e publicado em 26/12/2008 (peça 1, p. 201) ;
há inconsistência entre a data em que a servidora da Fundação Cultural Palmares sugeriu, à administração da instituição, aprovar a proposta da convenente para iniciar o evento objeto do convênio no mês de julho (22/6/2009, conforme parecer à peça 28, p.140) e a data do início do evento (15/6/2009) , sendo que o 5º FIAN já havia terminado no dia 21/6/2009 (peça 29, p. 1-3) , denotando tentativa de se criar um suporte documental para que o festival figurasse como objeto do Convênio Siconv 701943/2008.
A unidade técnica citou a entidade Guarda de Marujos São Benedito, seu presidente José Luiz dos Reis, e Magna Cipriana dos Santos Silva para justificarem as seguintes irregularidades ou restituírem, em regime de solidariedade, a totalidade dos recursos federais transferidos à conta do convênio (R$ 100.000,00 em valores históricos) :
"a) desvio de objeto, tendo em vista que, conquanto os documentos de prestação de contas se refiram ao 5º Festival Itabirano de Artes Negras, o objeto do convênio diz respeito ao 4º Festival Itabirano de Artes Negras; 
b) os documentos pertinentes à execução financeira e à prestação de contas foram firmados pela Sra. Magna Cipriana dos Santos Silva, CPF: 257.529.956-04, na qualidade de presidente, em exercício, da Guarda de Marujos São Benedito, sem que fosse comprovada, no entanto, essa condição de representante da entidade beneficiária dos recursos federais transferidos; 
c) ausência de inserção de documentos da prestação de contas no sistema Siconv; 
d) falta de documentos referentes: 
d.1) aos critérios utilizados na contratação das apresentações do evento; 
d.2) ao tipo de procedimento licitatório utilizado; 
d.3) aos termos de homologação e adjudicação da licitação; 
d.4) à fundamentação legal, nos casos de dispensa de licitação; 
e) ausência de detalhamento das despesas relativas às notas fiscais 1132, 1128, 1129, 1130 e 1131, todas emitidas pela empresa Lay-Out Promoções e Eventos - EPP, no que se refere aos beneficiários dos referidos pagamentos."
A Secex/MG promoveu ainda a audiência do então presidente da Fundação Cultural Palmares, Edvaldo Mendes Araújo, para que apresentasse justificativas acerca da celebração de termo aditivo após a extinção do ajuste principal, ocorrida em 7/1/2009, a despeito do parecer contrário da Procuradoria-Geral Federal, e pela assinatura de termos aditivos com fixação de prazo insuficiente para execução do objeto da avença, impossibilitando a correta aplicação dos recursos conveniados.
Não obstante os responsáveis tenham tomado ciência dos expedientes a eles enviados, conforme avisos de recebimento, peças 41, 42, 58, 59 e 62, apenas Magna Cipriana dos Santos Silva apresentou alegações de defesa, peça 49.
Os outros três responsáveis não atenderam às citações. Deixaram de se manifestar acerca das irregularidades verificadas, razão pela qual, foram considerados revéis, prosseguindo-se o feito, nos termos do art. 12, § 3º, da Lei 8.443/1992.
A Secex/MG rejeitou a defesa apresentada por Magna Cipriana dos Santos Silva e, não havendo, nos autos, elementos que permitam concluir pela ocorrência de boa-fé ou de outros excludentes de culpabilidade nas condutas dos responsáveis, propôs julgar irregulares as contas de José Luiz dos Reis e de Magna Cipriana dos Santos Silva, nos termos do art. 16, inciso III, alíneas "b" e "c", da Lei 8.443/1992, e condená-los, em regime de solidariedade com a entidade Guarda de Marujos São Benedito, a ressarcir ao Erário o valor histórico de R$ 100.000,00, aplicando-lhes a multa prevista no art. 57 da Lei 8.443/1992.
Sugeriu ainda julgar irregulares as contas de Edvaldo Mendes Araújo, presidente da FCP à época dos fatos, com fundamento no art. 16, inciso III, alínea "b", da Lei 8.443/1992, e aplicar-lhe a multa prevista no art. 58, inciso I, da mesma Lei.
O MP/TCU anuiu à proposta da unidade técnica, ressalvando apenas que a entidade privada que celebra convênio com a administração pública torna-se gestora pública ad hoc, pois recebe o múnus de executar um objeto com finalidade pública. Por conseguinte, por força do que dispõe o artigo 70, parágrafo único, da Constituição Federal, passa a recair sobre ela a obrigação pessoal de prestar contas ao poder público, razão pela qual, o Parquet Especializado entendeu que a Guarda de Marujos São Benedito também deve ter suas contas julgadas irregulares nesta tomada de contas especial.
II
Anuo às análises e conclusões da unidade técnica com os ajustes sugeridos pelo MP/TCU, os quais foram transcritos no relatório que acompanha este voto, incorporando-os às minhas razões de decidir, sem prejuízo de tecer considerações.
Antes da assinatura do Convênio Siafi 701943/2008, a Procuradoria-Geral Federal emitiu o Parecer 121/AGU/PGF/FCP/2008, de 08/08/2008 (peça 26, p.94-112) , apontando a ausência de diversas informações, na instrução processual da avença, o que infringia o disposto na Portaria Interministerial 127/2008. Acrescentou ainda que não havia possibilidade de cumprimento dos prazos propostos no plano de trabalho, tendo em vista que o evento foi programado para ter início em 8/9/2008. Além disso, o plano de trabalho não fora aprovado pela autoridade concedente. 
Embora o processo não tenha retornado à Procuradoria-Geral Federal para reavaliação e aprovação da minuta de convênio, em 23/12/2008, a FCP, por meio do Despacho 166/2008 (peça 27, p.104) , considerou que as alterações solicitadas foram realizadas e que os documentos requeridos constavam dos autos. Solicitou então a emissão do empenho dos recursos e a adoção das medidas necessárias à assinatura da avença.
Ressalto que, no plano de trabalho alterado, o período de realização do evento passou a ser de 15 a 31/12/2008 (peça 27, p. 127) , embora o convênio só tenha sido assinado em 24/12/2008 (peça 27, p. 126) , ou seja, em data compreendida no meio do período de execução do festival.
Consta ainda, no processo, o Despacho 171/2008, subscrito pelo Gerente de Projetos da DEP/FCP, datado de 26/12/2008 (peça 27, p. 134) , encaminhando o termo de convênio para assinatura, embora este já estivesse assinado pelo presidente da FCP, com data de 24/12/2008.
Portanto, o Convênio Siafi 701943/2008 foi assinado sem a manifestação conclusiva da Procuradoria Federal e sem a aprovação da minuta do respectivo do respectivo termo, contrariando, neste ponto, o art. 31 da Portaria Interministerial 127/2008 e o parágrafo único do art. 38 da Lei 8.666/93.
Ademais, pelo menos uma das falhas apontadas no parecer jurídico, talvez a mais grave, referente à impossibilidade de cumprimento dos prazos propostos no plano de trabalho, não foi saneada. 
Durante a execução do ajuste, a FCP sob o argumento de ter encontrado dificuldades no pagamento de sua participação no convênio, uma vez que emitiu a ordem bancária somente em 30/12/2008 (peça 27, p. 146) , prorrogou "de oficio", o período de execução da avença por mais sete dias, até 7/1/2009 (peça 27, p. 151 e 153) .
Em 22 de janeiro de 2009, a área técnica da FCP sugeriu nova prorrogação do prazo do convênio até o dia 13 de fevereiro de 2009 (peça 28, p.29) , em resposta a pedido da convenente que argumentou prazo exíguo para concluir os procedimentos necessários à realização do evento, embora, segundo o plano de trabalho apresentado, o período previsto para a realização do objeto do convênio (de 15 a 31/12/2008) já tivesse transcorrido. 
A FCP acrescentou como fundamento para a prorrogação "de ofício" o fato de os recursos federais não terem ainda sido repassados à conta do convênio, pois a ordem bancária emitida em dezembro de 2008 fora devolvida.   
Por meio da Nota Técnica 27/2009, de 13/3/2009, após discorrer sobre os atrasos na transferência dos recursos federais, a FCP recomendou a prorrogação "de oficio" até 10/5/2009, não obstante a vigência do Convênio Siafi 701943/2008 já estivesse expirada desde 7/1/2009.
O presidente da FCP, Edvaldo Mendes Araújo, autorizou a prorrogação "de ofício" (peça 73 e 74) , que foi publicada em 18/3/2009 (peça 28, p. 75) .
Assim, houve um interregno de três meses e dezessete dias entre a data de extinção do convênio (7/1/2009) e a segunda prorrogação "de oficio" (18/03/2009) , sendo que, a partir de 7/1/2009, não seria mais possível aditar a avença, tampouco realizar pagamentos, pois tais atos não teriam validade jurídica.
Não obstante os fatos narrados, o presidente da FCP, Evaldo Mendes de Araújo, autorizou ainda uma terceira prorrogação de prazo do Convênio Siafi 701943/2008, por meio do despacho 46/20099 - GAB/FCP (peça 28, p. 122) , contrariando o Parecer 32/PF-FCP/PGF/AGU/2009 (peça 28, p. 112-117) , que apontou, com detalhes, todas as irregularidades ocorridas até então.
No referido parecer jurídico, ficou ainda consignado que não seria possível admitir "que um convênio com período de vigência previsto, inicialmente, para seis dias, possa ter a necessidade de constantes prorrogações que, somadas da forma que se pretende, totalizam mais de seis meses de período de vigência. Isso comprova a ausência de planejamento eficaz do projeto e falta de capacidade operacional para executar o convênio o que, por si só, consiste em fator impeditivo à celebração do ajuste por determinação do Art.6°, VII da Portaria Interministerial n 127/08. Sem falar, ainda, da não comprovação da viabilidade da execução do objeto do convênio no período de seis dias pactuado pelas partes no termo de convênio de fls. 310/323." (grifei) 
Mesmo assim, Evaldo Mendes de Araújo subscreveu o 1º Termo Aditivo (peça 28, p. 124) , que alterou o plano de trabalho da avença no tocante: i) ao período de realização do evento, passando a constar como sendo de dezembro de 2008 a junho de 2009 (peça 28, p. 125) ; e ii) aos cachês musicais e teatrais, retirando os nomes dos artistas anteriormente discriminados (peça 28, p. 126) ; com a finalidade de adaptar o objeto do convênio ao 5º FIAN, embora o plano de trabalho tenha continuado a fazer referência ao 4º FIAN; e prorrogou o prazo de vigência para 30/6/2009.
A prestação de contas apresentada pela Guarda de Marujos de São Benedito demonstrou a ocorrência de uma série de irregularidades e ilegalidades, conforme os itens de "a" a "n" elencados no início deste voto, com base na instrução da Secex/MG, peça 34. 
Entre as ilegalidades está a falta de processos licitatórios, contratos, termos de adjudicação e de homologação, o que, por si só, já impede que se estabeleça o nexo de causalidade entre os as despesas executadas com os recursos do convênio e o objeto eventualmente realizado. Ademais, há incoerência entre as datas dos atos administrativos do convênio e a data do evento objeto da avença; além da confusão na própria descrição do festival realizado, se o 4º FIAN ou o 5º FIAN.
Magna Cipriana dos Santos Silva, que subscreveu diversos documentos da prestação de contas, na condição de presidente em exercício da Guarda de Marujos de São Benedito, assumiu a responsabilidade pelas declarações neles contidas.
A Guarda de Marujos de São Benedito e seu presidente, José Luiz dos Reis, apresentaram prestação de contas referente ao 5º Festival Itabirano de Artes Negras, quando o objeto do convênio foi o 4º Festival Itabirano de Artes Negras; além de não comprovarem a correta aplicação dos recursos no objeto eventualmente executado, tendo em vista a ausência de documentos referentes aos critérios utilizados na contratação das apresentações do evento, ao tipo de procedimento licitatório utilizado, aos termos de homologação e adjudicação da licitação, à fundamentação legal, nos casos de dispensa de licitação, entre outros.
Edvaldo Mendes Araújo, então presidente da FCP, autorizou e subscreveu o 1º Termo Aditivo ao Convênio Siafi 701943/2008, após a extinção do ajuste principal, ocorrida em 7/1/2009, a despeito do parecer contrário da Procuradoria-Geral Federal, que elencou essa e diversas outras irregularidades na execução do convênio.
Pelo exposto, julgo irregulares as contas da Guarda de Marujos São Benedito, de José Luiz dos Reis e de Magna Cipriana dos Santos Silva, nos termos do art. 16, inciso III, alíneas "b" e "c", da Lei 8.443/1992, e os condeno, em regime de solidariedade, a ressarcir, ao Erário, o valor histórico de R$ 100.000,00, aplicando-lhes a multa prevista no art. 57 da Lei 8.443/1992. 
Julgo também irregulares as contas de Edvaldo Mendes Araújo, presidente da Fundação Cultural Palmares, à época dos fatos, com fundamento no art. 16, inciso III, alínea "b", da Lei 8.443/1992, imputando-lhe a multa prevista no art. 58, inciso I, da mesma Lei.
O valor atualizado do débito até 24/5/2009, sem juros, é de R$ 178.210,00.
Feitas essas considerações, voto no sentido de que o Tribunal adote a deliberação que ora submeto à apreciação deste Colegiado.
TCU, Sala das Sessões Ministro Luciano Brandão Alves de Souza, em 25 de junho de 2019.
WALTON ALENCAR RODRIGUES 
Relator